臺灣高等法院民事判決　　　　　　　　 93年度金上易字第8號
上　訴　人　甲○○
　　　　　　乙○○
共　　　同
訴訟代理人　呂偉誠　律師
被　上訴人　環華證券金融股份有限公司
法定代理人　張平沼
訴訟代理人　陳怡君
　　　　　　黃士齊
上列當事人間清償融資借款事件，上訴人對於中華民國93年6月3
0日臺灣臺北地方法院92年度金字第26號第一審判決提起上訴 ，
本院於94年2月1日言詞辯論終結， 判決如下：
    主  文
原判決廢棄。
被上訴人在第一審之訴駁回。
第一、二審訴訟費用由被上訴人負擔。
    事實及理由
一、被上訴人起訴主張：上訴人甲○○於民國87年9月3日經由訴
    外人宜進證券股份有限公司（下稱宜進公司）之介紹，以上
    訴人乙○○為連帶保證人，向被上訴人申請開立信用交易帳
    戶（帳號00000000000號）， 辦理有價證券融資融券事宜，
    雙方並簽訂融資融券契約書（下稱系爭契約書），約定融資
    利率由被上訴人訂定，融資利息於上訴人甲○○償還融資時
    ，本息一次償還，如逾期償還，須另給付按核定利率10% 計
    算之違約金。嗣上訴人甲○○於87年10月28日融資買進訴外
    人美亞鋼管股份有限公司（下稱美亞公司）股票共計20萬股
    （下稱系爭股票），約定融資利率為9.75% ，融資金額新台
    幣（下同）513萬3,000元，並以系爭股票為其融資債務之擔
    保。嗣因美亞公司股價下跌，致上訴人甲○○信用交易帳戶
    之整戶擔保維持率不足120% ，被上訴人乃依系爭契約書第1
    條約定及被上訴人融資融券業務操作辦法第22條第2項第1款
    規定，於同年11月9日寄發補繳通知， 要求上訴人甲○○應
    於同年月11日前補繳差額，詎其逾期未為補繳，被上訴人乃
    於同年月12日起處分擔保品，惟因美亞公司之股價連續多日
    無量下跌，直至同年11月18日始以348萬元賣出成交， 扣除
    上訴人甲○○積欠之融資本金、利息、手續費及證券交易稅
    後，尚欠169萬7,070元未清償，經被上訴人催告，上訴人甲
    ○○僅於87年12月15日清償同年11月20日至同年12月14日止
    之利息、違約金及部分本金，尚欠160萬8,897元等情，爰依
    系爭契約書第6條第2項約定及連帶保証之法律關係，求為命
    上訴人連帶給付其中60萬元及自87年12月15日起至清償日止
    ，按年息百分之九點七五計算利息暨按上開利率百分之十計
    付違約金之判決（原審為被上訴人勝訴判決，上訴人不服提
    起上訴），並答辯聲明：上訴駁回。
二、上訴人則以：系爭股票非上訴人甲○○融資買進，係訴外人
    即宜進公司業務經理林添丁及營業員葉美紘冒用上訴人甲○
    ○之交易帳戶買進，上訴人甲○○簽訂系爭契約書時約定之
    最高融資限額為1級即250萬元以內，不可能為逾此融資金額
    買進系爭股票，葉美紘已與被上訴人簽訂承諾書，同意承擔
    上訴人甲○○所欠之融資債務，依民法第300條規定， 該債
    務已移轉予葉美紘，上訴人甲○○已免責，上訴人乙○○為
    連帶保證人亦同免責任等語，資為抗辯，並上訴聲明：(一)原
    判決廢棄。(二)被上訴人在第一審之訴駁回。
三、經查被上訴人主張上訴人甲○○以上訴人乙○○為連帶保證
    人，向被上訴人申請開立信用交易帳戶（ 帳號00000000000
    號），辦理有價證券融資融券事宜，訂有系爭契約書，並於
    87年10月28日融資買進系爭股票，約定融資利率為9.75% ，
    融資金額513萬3,000元。嗣因美亞公司股價下跌，上開信用
    交易帳戶之整戶擔保維持率不足120%，上訴人甲○○逾期未
    繳，被上訴人處分擔保品， 於同年11月18日以348萬元賣出
    ，以清償融資款之事實，業據其提出系爭契約書、證券別報
    告書彙計表、追繳通知書、掛號函件存根及差額計算明細表
    為證（見原審卷4至12頁 ），且為上訴人所不爭執，自堪信
    為真實。
四、被上訴人另主張依系爭契約書約定，上訴人應就被上訴人處
    分系爭股票後不足清償之融資款60萬元負清償責任之事實，
    則為上訴人所否認，並以前開情詞置辯。經查：
  (一)上訴人甲○○固否認系爭股票係伊親自下單融資買進，並據
    證人葉美紘證稱：甲○○開完戶後並未使用系爭信用交易帳
    戶，均係伊在使用，伊有告訴甲○○要使用此戶頭，系爭融
    資買賣是伊親自買賣等語屬實（見原審卷121頁 ），惟證人
    葉美紘另證稱：甲○○開完信用帳戶後，存摺、印鑑章及集
    保戶等資料都是甲○○拿走，伊未保管，伊要領錢時，都有
    請甲○○蓋章，股款是直接匯到甲○○戶頭，股款如要領出
    時，伊都有告訴甲○○，請他蓋取款條，再去領錢，系爭融
    資買賣，甲○○知情，也同意等語（見原審卷第120至121頁
    ），上訴人甲○○亦自承普通交易帳戶之印章、存摺均由伊
    保管（見原審卷62頁），再參以上訴人甲○○告訴葉美紘及
    林添丁盜用其帳戶買賣系爭股票之偽造文書等案件，業經本
    院以91年度上訴字第2101號刑事判決認定上訴人甲○○同意
    葉美紘使用其帳戶買賣系爭股票而判決葉美紘及林添丁均無
    罪在案，有該判決可憑（見原審卷第144至146頁），可見上
    訴人甲○○確有同意或授權葉美紘使用其帳戶買進系爭股票
    ，自不得以非其親自下單即拒絕就其信用帳戶所生之交易負
    責。
  (二)次查上訴人甲○○已於87年10月26日申請將信用交易級數變
    更為4級，有信用帳戶變更申請書可稽（見原審卷114頁），
    經核該申請書所蓋用上訴人甲○○印文，與上訴人甲○○在
    宜進公司開戶及向被上訴人開戶時所蓋用之印文相同，亦有
    委託買賣證券受託契約書及系爭契約書可證（見原審卷4、7
    5至81頁 ），且經證人葉美紘證稱：原本甲○○之融資額度
    不是最高，後來伊打電話給甲○○，才改變為最高額度，如
    何辦理伊不清楚，不是伊去辦理的等語（ 見原審卷121頁）
    ，足見上訴人甲○○於簽訂系爭契約書後，有將信用交易級
    數提高為4級 ，是上訴人甲○○辯稱伊簽訂系爭契約書時約
    定之最高融資限額為1級即250萬元以內， 不可能融資500多
    萬元買入系爭股票，該信用帳戶變更申請書可能是開戶時他
    人夾帶給伊蓋的，或是被偽造云云，並非可採。
  (三)上訴人甲○○固有因向被上訴人融資買進系爭股票，而欠被
    上訴人融資款160萬8,897元 ，惟查葉美紘已於88年3月18日
    出具承諾書予被上訴人，承諾由其承擔全部債務（包括上開
    金額之利息及被上訴人代墊費用，共168萬6,653元），有該
    承諾書及葉美紘簽發之本票可證（見原審卷48至50頁），而
    被上訴人亦不爭執該承諾書之真正，雖主張伊與葉美紘間無
    債務承擔之合意，縱有債務承擔，該承諾書僅係承諾由葉美
    紘加入為債務人，代為清償債務，為併存之債務承擔契約，
    伊未同意免除上訴人之清償責任云云。然查証人即被上訴人
    之職員梅元華曾在本院90年度上字第656號 被上訴人與訴外
    人郭盈鵑間清償融資借款事件中（按：葉美紘違約交割事件
    之受害人除上訴人外，另有郭盈鵑，葉美紘於同日亦出具承
    諾書予被上訴人，承諾由其承擔郭盈鵑之債務）証稱：葉美
    紘於87年因美亞証券發生事情到被上訴人公司簽認承擔債務
    之承諾書，有郭盈鵑及另外四位投資人之承諾書，由葉美紘
    分期償還債務，並簽本票予被上訴人公司等語（見本院卷91
    至92頁）；而証人葉美紘亦証稱：伊有與被上訴人簽承諾書
    ，係被上訴人要求伊簽的，承諾書之格式及內容都是被上訴
    人先寫好，伊祇是在上面簽名而已，被上訴人沒有跟依講甲
    ○○在伊簽承諾書之後還要負責，伊主觀認為簽承諾書後債
    務就由伊負責，被上訴人不能再向上訴人甲○○追償等語（
    見原審卷121頁）； 且經核該承諾書之記載，並未約定上訴
    人之清償責任於葉美紘承擔債務後，仍予併存，僅係載明由
    葉美紘承擔債務，而按債務承擔契約，係以移轉債務於第三
    人為目的之契約，第三人與債權人訂立契約承擔債務人之債
    務者，其債務於契約成立時，移轉於該第三人， 民法第300
    條定有明文，故除非第三人與債權人所訂立之契約有明示不
    免除債務人之清償責任，否則第三人與債權人訂立債務承擔
    契約後，債務即移轉於該第三人，嗣後原債務人既不復負擔
    債務，債權人自不得更向原債務人請求履行（最高法院23年
    上字第3008號判例參照）。葉美紘既係依被上訴人事先所擬
    訂之承諾書及本票同意簽署，雙方應有債務承擔之合意，而
    該承諾書內容已載明由葉美紘承擔債務上訴人積欠被上訴人
    之債務，並未記載不免除上訴人甲○○之債務，且被上訴人
    亦未與葉美紘約定不免除上訴人甲○○之債務，則上訴人於
    葉美紘與被上訴人訂立該承擔債務之承諾書後，自已解免其
    所應負之清償責任，尚不得以被上訴人未撤銷原對上訴人所
    有財產之假扣押，即謂被上訴人與葉美紘立間所訂立之上開
    債務承擔契約屬併存之債務承擔契約。
五、綜上所述，上訴人甲○○積欠被上訴之融資款債務既已移轉
    由葉美紘承擔，則被上訴人本於系爭契約書第6條第2項約定
    及連帶保証之法律關係，請求上訴人連帶給付60萬元及自87
    年12月15日起至清償日止，按年息百分之九點七五計算之利
    息，暨按上開利率百分之十計算之違約金，即屬不應准許。
    從而，原審所為上訴人敗訴之判決，即有未合。上訴論旨指
    摘原判決不當，求予廢棄改判，為有理由。
六、兩造其餘之攻擊或防禦方法及未經援用之證據，經本院斟酌
    後，認為均不足以影響本判決之結果，自無逐一詳予論駁之
    必要，併此敘明。
七、據上論結，本件上訴為有理由，依民事訴訟法第450條、第
    78條，判決如主文。
中　　華　　民　　國　　94　　年　　2　　月　　22　　日
                  民事第十四庭審判長法　官　陳昆煇
                                    法　官　李錦美
                                    法　官　陳駿璧
正本係照原本作成。
不得上訴。
中　　華　　民　　國　　94　　年　　2 　　月　　23　　日
　　　　　　　　　　　　　　　　　　書記官　黃　愛
